【裁判字號】    97,家上,44
【裁判日期】    970625
【裁判案由】    離婚
【裁判全文】
臺灣高等法院臺中分院民事判決          97年度家上字第44號
上  訴  人  甲○○
訴訟代理人  張志隆律師
被上訴人    乙○○
上列當事人間離婚事件，上訴人對於中華民國97年1月17日臺灣
臺中地方法院96年度婚字第1165號第一審判決提起上訴，本院於
中華民國97年6月11日言詞辯論終結，判決如下：
    主  文
上訴駁回。
第二審訴訟費用由上訴人負擔。
    事實及理由
一、上訴人主張：
(一)、兩造為夫妻關係，原定居於臺中市北屯區○○○○○街79之2
    號房屋（下稱北屯住所），嗣民國89年間，上訴人另購置臺
    中縣太平市○○路162巷21弄65號房屋（下稱太平住所），
    被上訴人即搬至B住所與上訴人母親及兩造所生之女周邵璠
    同住，後因婆媳嫌隙，被上訴人又搬回北屯住所，由上訴人
    搬回B住所陪伴母親並照顧女兒，迄今已別居逾7年，兩造長
    期別居，已形同陌路，相見兩厭，已難維持夫妻關係，有下
    列事例：(1)被上訴人個性猜疑乖離，長期以來致上訴人生活
    及精神壓力，已達難以承受情狀：例如被上訴人會蒐看上訴
    人衣褲、皮夾、記事本或用餐之統一發票，上訴人從事業務
    生意，難免有應酬，被上訴人即會不斷追問上訴人往來客戶
    ，尖刻逼問，上訴人據實以告，若未符合被上訴人預期之想
    像情狀，即認上訴人所述不實。被上訴人經常利用上訴人據
    實以告與某個客戶吃飯或談事情，即打電話向該第三人查證
    ，初始第三人會據實相告，被上訴人仍會繼續追問其它令人
    難以回答之問題，令第三人避之唯恐不及，後來乾脆推說沒
    有與上訴人吃飯或談事情，被上訴人又回頭怒斥上訴人說謊
    ，如此戲碼不斷上演，夫妻基礎之信賴與尊重已盪然無存。
    (2)被上訴人藐視與不尊重上訴人母親，致上訴人難以忍受：
    例如被上訴人常對上訴人母親說，廚房的那個地方不乾淨沒
    擦，上訴人母親告知已經擦過，被上訴人則以對晚輩頤指氣
    使的態度，進一步指稱為何沒把地板擦乾淨，並出口譏諷：
    我母親都八十幾歲，還能每天把地板拖得很乾淨，年紀大應
    該多運動．．，等語，被上訴人藐視與不尊重上訴人母親的
    態度，讓上訴人母親飽受屈辱，上訴人屢次與被上訴人溝通
    ，被上訴人不只未理性檢討，反換來一次又一次為己護短之
    不實指控。綜上，兩造夫妻間的信賴、感情已盪然無存，此
    種婚姻狀態顯難以維持，為此依民法第1052條第2項規定，
    求為准上訴人與被上訴人離婚。
(二)、在本院補充陳述：
  (1)兩造不論同居履行地為北屯或太平住所，均無礙兩造已分居
    多年之事實，在第一次調解程序中，上訴人並未到場，尚未
    進行調解時，被上訴人即提出要有金錢賠償，即願離婚，是
    兩造目前所爭執者僅為金錢糾紛而無夫妻情誼，足認兩造婚
    姻已生破綻，兩造均已喪失維持婚姻之意願，達於無法回復
    之程度，符合民法第1052條所稱婚姻有難以維持之重大事由
    構成要件。
  (2)被上訴人不願共同分擔家計，所得全數供自己花用，卻要求
    上訴人全部負擔家計，稍不如意，即向上訴人大吵大鬧，令
    兩人無繼續維持婚姻之可能。另被上訴人抗辯上訴人向其兄
    、妹、姪女借錢，供上訴人公司週轉，因被上訴人投資股市
    失利，上訴人將自己財產交予被上訴人償還債務，上訴人因
    而負債累累，已無法支付房屋之貸款，被上訴人雖有積蓄，
    卻不願履行負擔家庭生活費用之義務，反而要求上訴人向其
    兄、妹、姪女借錢支付，上訴人因此立下字據，被上訴人心
    態可議，無法掩蓋其不願支付家庭生活費用之事實，被上訴
    人不願與上訴人共營家庭生活，亦不願負擔家計，令兩造無
    法共營夫妻同居生活，本件雙方無法營同居生活，顯係可歸
    責於被上訴人之事由，縱認兩造分居不能完全歸責於被上訴
    人，然被上訴人也有大部分之責任，上訴人仍得請求離婚。
  (3)被上訴人之妹關星華、姪女關一翎（被上訴人之兄關子鍵之
    女）分別於88年9月2日、92年4月29日借貸新台幣（下同）
    50萬元、100萬元予上訴人，雙方當時並無簽立任何書面，
    然至96年11月，其二人推由關子鍵出面，要求上訴人簽立書
    面切結書證明有從其二人處借得共150萬元，並將借款人改
    為關子鍵，雙方因而簽立切結書，從上開二人於借款後約8
    年、6年才要求關子鍵出面簽立切結書及簽立11張本票可知
    ，其二人一定是察覺兩造間之感情有異，基於保障自身之債
    權，才會於借貸予上訴人款項多年之後，突然要求其簽立書
    面為借貸之依據，顯見兩造夫妻之感情不睦至遲於96年11月
    時已廣為週遭親友所知。上訴人出售太平住所被上訴人亦未
    反對，出售後上訴人自96年7月份即搬離博館路居住，期間
    被上訴人從未至該處探視，若兩造夫妻情份尚在，被上訴人
    何以未曾至博館路居所探視上訴人，顯見雙方已無共同生活
    之存在。
二、被上訴人則以：
(一)、兩造婚後之同居履行地為北屯住所，上訴人經營之東英測量
    有限公司地址亦設在北屯住所，兩造所生之女周邵璠於89年
    至92年就讀台中二中期間，亦係住在北屯住所，由被上訴人
    接送其上下學；雖上訴人父親於88年6月間去世，兩造確有
    去太平住所照顧原告母親，但兩造主要工作及生活重心均在
    北屯住所，上訴人係因考慮可以申請自用住宅地價稅率較便
    宜，始設籍於太平住所，兩造並未變更婚姻同居履行地。上
    訴人經營公司業務，常與客戶應酬，經常酒醉返家，上訴人
    亦曾酒駕撞人，雖以和解收場，但上訴人仍未改正習性，被
    告即經常叮嚀上訴人要注意安全，再上訴人經常應酬至三更
    半夜，身為上訴人配偶，自然會想瞭解上訴人半夜不回家的
    理由，追問上訴人行蹤，此為人之常情，上訴人竟認被上訴
    人個性猜疑乖離，令人氣憤。自從上訴人父親去世後，被上
    訴人經常前往照料婆婆，因婆婆對被上訴人有微詞，被上訴
    人為顧及上訴人及家庭和諧，即甚少出入太平住所，以免引
    起婆婆不悅，但無上訴人所述對婆婆有任何不敬之情形。被
    上訴人經常為上訴人貸款周轉公司資金，兩造亦經常出遊，
    未有婚姻破綻致未能回復之情，且兩造所生之子女周士堯、
    周邵璠均與被上訴人同住，上訴人亦經常出入北屯住所，是
    兩造婚姻未達已生破綻而無回復希望之程度等語，資為抗辯
    。
(二)、在本院補充陳述：
  (1)上訴人經營東英測量公司，因偶須資金週轉，被上訴人乃於
    94年7月6日匯款30萬元、95年7月3日匯款15萬元、95年11月
    20日匯款10萬元予上訴人經營之公司，該公司原本經營地址
    亦為上開北屯住所，若兩造形同陌路，該地址為何7年來未
    變更，至於最近變更營業住址，顯係因為本件訴訟之故。再
    上訴人自承自80年間即負債，其負債係其本身造成，與被上
    訴人無涉，上訴人因本件訴訟，拒絕繳納關星華、關一翎向
    合作金庫、中國信託借貸之本息，目前由被上訴人自行繳納
    ，上訴人為達離婚目的，竟誣指被上訴人股市失利，實令人
    氣憤不已。本件係上訴人一再堅持離婚，被上訴人實無離婚
    意願，縱兩造不離婚，上訴人亦應返還上開債務，況兩造於
    調解程序中之陳述，當不得作為離婚之證據，上訴人據以為
    離婚之證據，即無理由。
三、按有民法第1052條第1項以外之重大事由，難以維持婚姻者
    ，夫妻之一方得請求離婚，但其事由應由夫妻之一方負責者
    ，僅他方得請求離婚，民法第1052條第2項定有明文。次按
    民法第1052條第2項規定之立法意旨，在符合現代多元化社
    會之需要，使裁判離婚之事由較富彈性，其判斷之標準為婚
    姻是否已生破綻而無回復之希望，而婚姻是否已生破綻無回
    復之希望，不可依主觀的標準，即從上訴人已喪失維持婚姻
    意欲之主觀面加以認定，而應依客觀之標準，即難以維持婚
    姻之事實，是否已達倘處於同一境況，任何人均將喪失維持
    婚姻意欲之程度而定（最高法院94年度台上字第115號判決
    意旨參照）。至於婚姻如有難以維持之重大事由，於夫妻雙
    方就該事由均須負責時，應比較衡量雙方之有責程度，僅責
    任較輕之一方得向責任較重之他方請求離婚（最高法院95年
    度第5次民事庭會議決議參照），合先明。經查，兩造婚
    姻關係現仍存續中，為兩造所不爭，並有上訴人所提出之戶
    籍謄本2份在原審卷可證（見原審卷第3、4頁），堪信為真
    。至上訴人主張兩造婚姻有難以維持之重大事由存在，且可
    歸責於被上訴人或大部分可歸責於被上訴人一節，則為被上
    訴人否認，並以前詞抗辯，是本件應予審酌者為兩造婚姻是
    否有民法第1052條第2項規定難以維持之重大事由存在，上
    訴人主張兩造婚姻有上開重大事由存在且係可歸責於被上訴
    人或大部分可歸責於被上訴人，其得請求判決准與被上訴人
    離婚，是否有理由？經查：
(一)、按夫妻之住所，由雙方共同協議之；當事人主張有利於己之
    事實者，就其事實有舉證之責任，民法第1002條第1項前段
    、民事訴訟法第277條前段分別定有明文。兩造婚後共同設
    籍並居住於北屯住所一節，業據被上訴人提出戶口名簿影
    本一份附在原審卷為證（見原審卷第4頁），復為上訴人所
    不爭執，堪信兩造於婚後依民法第1002條第1項規定所共同
    協議之夫妻住所地為北屯住所。上訴人雖主張89年間即搬至
    太平住所與母親同住，並將戶籍遷至太平住所等語。惟查，
    證人即上訴人母親周陳系連在原審證稱略以：兩造沒有住在
    一起，大概有7、8年了，因為伊自己一個人住太平，伊身體
    不好．所以上訴人來跟伊住，被上訴人住北屯，上訴人以前
    有住過北屯，但是已經7、8年  沒有住在那邊了，兩造經常
    吵吵鬧鬧，大部分是被上訴人吵著跟上訴人要錢買東西，上
    訴人也有給她錢，但是多少伊不知，上訴人這7、8年來沒有
    回去北屯住，因為上訴人回去被上訴人就會吵，而且伊身體
    不好，上訴人要照顧伊，上訴人晚上都住在太平這邊，這7
    、8年被上訴人也有來太平，一回來就批評伊家事做的不好
    ，但是也有幫忙做家事等語（見原審卷第29頁）；證人即兩
    造之子周士堯在原審證稱略以：兩造偶爾住在一起，太平跟
    北屯兩邊都有，大概一個禮拜一、二次，太平那邊樓層不太
    一樣伊不太清楚，但是北屯這邊他們有住在同一個房間，他
    們的感情還算不錯等語（見原審卷第30頁）；證人即兩造之
    女周邵璠在原審證稱略以：自從上訴人提起離婚之後，上訴
    人就沒有回來北屯，但是之前有，且兩造有時會一起去吃飯
    或回外婆家，但是偶爾也會有小吵，這7、8年他們偶爾有住
    在一起，上訴人會回來北屯這邊睡，他們也會同房睡，因為
    只有三個房間，上訴人回來跟被上訴人睡，一年大概二、三
    次等語（見原審卷第31頁），參以上訴人在自陳，這7、8年
    來伊回去北屯住所，係因為公司在該處，下班後伊就回太平
    住所，而證人周邵璠證述偶爾回北屯住所居住的情形，大概
    是過年的時候，因為兄弟姐妹回太平住所住，伊讓給他們住
    ，所以才回北屯的住所住，而女兒放假回家時會主動打電話
    找伊吃飯，伊不想造成兒女心理負擔，所以才會與被上訴人
    一起去吃飯等語，堪認上訴人改設籍在太平住所後，並非即
    不再回北屯住所居住，況近7、8年期間上訴人經營之公司營
    業所亦設在北屯住所，及上訴人在本件訴訟進行中已將太平
    住所出售（見本院卷第48頁）等情，益認上訴人並未與北屯
    住所斷絕關係，此外，上訴人復未能舉證證明兩造有變動夫
    妻共同住所地之協議，是兩造迄今所協議之夫妻共同住所地
    應仍為北屯住所，上訴人縱鮮少回到北屯住所居住，或於出
    售太平住所後單獨租屋居住在台中市○○路（見本院卷第48
    頁反面），仍無礙北屯住所為兩造履行同居義務之處所。至
    於上訴人在太平住所出售前係為照顧其母而於晚上住在太平
    住所，被上訴人雖未隨同前往太平住所居住，然兩造同居住
    所既在北屯住所，難因之認被上訴人拒絕與上訴人同居，上
    訴人自難執於89年間即搬至太平住所與母親同住，並將戶籍
    遷至太平住所等詞，逕認兩造婚姻已生破綻而無回復之希望
    。
(二)、上訴人另主張被上訴人個性猜疑乖離，致上訴人受有莫大之
    精神壓力．及被上訴人對上訴人母親藐視不敬的態度，令人
    無法容忍，雙方之婚姻已生破綻且達難以維持之程度等語，
    惟為被上訴人所否認，並以前詞抗辯，上訴人自應舉證證明
    之。經查，證人即上訴人之母周陳系連雖在原審證稱被上訴
    人一回來就批評伊家事做不好等語（見原審卷第29頁），惟
    證人周陳系連同時亦證稱：被上訴人回來也有幫忙做家事等
    語（見原審卷第29頁），是縱認上訴人主張被上訴人曾向上
    訴人母親為上開言語不虛，惟被上訴人既仍會幫忙做家事，
    足認被上訴人與上訴人之母間應係因做家事之方式習慣不同
    而產生言語上之誤解或嫌隙，本院審酌婆媳來自不同家庭，
    有不同之生活習慣及價值觀，亦與有血親關係之母女不同，
    本不易達水乳交融程度，易於日常生活產生或大或小之衝突
    ，此亦為人情之常，被上訴人既非每日返回太平住所或與證
    人周陳系連同住，縱偶因家事問題而與婆婆產生嫌隙，亦不
    致因之造成兩造婚姻難以維持之重大事由。況上訴人為周陳
    系連之子，被上訴人之夫，其若為二人之溝通橋樑，居間緩
    頰，當可減少被上訴人與上訴人之母彼此間因處理家事方式
    不同造成之衝突。本院參酌上訴人在原審自承：被上訴人偶
    爾會幫伊買衣服，也會煮東西給伊吃，且被上訴人貸款幫忙
    公司是因為怕伊房貸付不出來會連累到被上訴人，貸款是為
    了這個家，並不是誰幫誰等語（見原審卷第32頁），足認被
    上訴人亦為兩造之家庭而付出，並非未盡其為人妻之責任。
    按婚姻乃一男一女之兩性結合，以組織家庭共同生活為目的
    ，夫妻生活貴在相互扶持，應互相協助經營共同生活之圓滿
    及幸福，此亦為維繫婚姻生活所必要，再夫妻本來自不同原
    生家庭，個性價值觀不必然相同，縱結婚同居多年之夫妻，
    仍有個性然不同之情形存在，或為另一方可以接受，或為
    另一方無法接受，自應本於互諒互重原則加以包容，或努力
    溝通化解歧見，本件兩造雖在多年之間或因意見不合而非朝
    日相處或經常同住一處，然尚非不能循以上開途徑溝通解決
    ，自難認兩造婚姻存有難以維持婚姻之重大事由，是上訴人
    主張兩造婚姻有難以維持之重大事由存在，自無可採。
(三)、上訴人主張其於88年9月2日、92年4月29日分別向關星華、
    關一翎借貸50萬元、100萬元，雙方當時並無簽立任何書面
    ，然至96年11月，其二人推由關一翎之父關子鍵出面，要求
    上訴人簽立書面切結書證明有從其二人處借得共150萬元，
    並將借款人改為關子鍵，雙方因而簽立切結書，從上開二人
    於借款後約8年、6年才要求關子鍵出面簽立切結書及簽立11
    張本票，可知兩造夫妻之感情不睦至遲於96年11月時已廣為
    週遭親友所知，上訴人出售太平住所被上訴人亦未反對，出
    售後上訴人自96年7月份即搬至博館路居住，期間被上訴人
    從未至該處探視，顯見雙方已無共同生活，婚姻已有無法維
    持之重大事由存在等語。惟按，因借錢而簽立書面借據或其
    他證明文件交付債權人收執，本不違常理，況依上訴人自陳
    ，其向關星華、關一翎借貸達已8年、6年未償還，債權人為
    求自保，自行或委託親人出面向其催討，並要求其簽立書面
    證明文件，係行使權利及減少彼此間糾紛之行為，無論兩造
    婚姻關係如何，均無不當，難據以推論兩造間關係不睦已達
    難以維持婚姻程度之事實，至上訴人出售太平住所後，本應
    返回北屯住所與被上訴人及子女居住，其反另行租屋在外居
    住，未返回兩造同居住所，足認其主觀上有不願履行與被上
    訴人同居義務之意思，自難以被上訴人未至上訴人租住處探
    視而苛責被上訴人，而本件被上訴人在訴訟程序進行中已陳
    明其不願離婚之意願，是上訴人如返回北屯住所居住，當不
    會受到拒絕，是上訴人據前開事實，主張兩造婚姻有難以維
    持之重大事由存在，自無可採。
(四)、綜上所述，上訴人所舉之事證，在客觀上尚難認為已達於倘
    處於同一境況，任何人均將喪失維持婚姻意欲之程度，而認
    兩造間之婚姻已生破綻而無回復之希望，有不能維持婚姻之
    重大事由。從而，上訴人依民法第1052條第2項之規定，請
    求判決離婚，為無理由，不應准許。原審因而為上訴人敗訴
    判決，尚無不合。上訴論旨指摘原判決不當，求予廢棄改判
    ，為無理由，應予駁回。
四、本件事證已臻明確，兩造其餘攻擊防禦方法及舉證，經審酌
    後認對本件判決結果不生影響，不予一一論列，另證人周士
    堯、周劭璠已於原審到庭證述明確，上訴人聲請再次訊問證
    人周士堯、周劭璠，亦無必要，附此敘明。
據上論結，本件上訴為無理由，依民事訴訟法第449條第1項、第
78條，判決如主文。
中    華    民    國    97    年    6     月    25    日
                  民事第六庭    審判長法  官  袁再興
                                      法  官  盧江陽
                                      法  官  陳賢慧
以上正本係照原本作成。
如對本判決上訴，須於收受判決送達後二十日內向本院提出上訴
書狀，其未表明上訴理由者，應於提出上訴後二十日內向本院提
出上訴理由書（須按他造人數附具繕本）。
上訴時應提出委任律師為訴訟代理人之委任狀。具有民事訴訟法
第四百六十六條之一第一項但書或第二項之情形為訴訟代理人者
，另應附具律師及格證書及釋明委任人與受任人有該條項所定關
係之釋明文書影本。
                                      書記官  金珍華
中    華    民    國    97    年    6     月    26    日
                                                      Ａ


司法院資訊處製作；財團法人民間司法改革基金會備份。
